【裁判字號】    96,重上,49
【裁判日期】    970312
【裁判案由】    分配表異議之訴
【裁判全文】
臺灣高等法院臺中分院民事判決          96年度重上字第49號
上  訴  人  金蜜峰食品股份有限公司
法定代理人  丁○○
上  訴  人  己○○
共      同
訴訟代理人  吳光陸律師
複  代理人  壬○○
上  訴  人  辛○○
訴訟代理人  陳建勛律師
複  代理人  子○○
被  上訴人  國泰世華商業銀行股份有限公司（即第七商業銀行
            股份有限公司之承受訴訟人）
法定代理人  乙○○
訴訟代理人  陳彥希律師
            王韋傑律師
            丙○○
上列當事人間分配表異議之訴事件，上訴人對於中華民國96年1
月9日臺灣彰化地方法院95年度重訴字第21號第一審判決，提起
上訴，本院於97年2月27日言詞辯論終結，判決如下：
    主      文
上訴駁回。
第二審訴訟費用由上訴人金蜜峰食品股份有限公司、己○○負擔
百分之三九，餘由上訴人金蜜峰食品股份有限公司、辛○○負擔
。
    事實及理由
一本件上訴人上訴聲明，上訴人金蜜峰食品股份有限公司（下稱
  金蜜蜂公司）、己○○求為判決：(一)原判決不利上訴人部分廢
  棄。(二)上開廢棄部分，被上訴人在第一審之訴駁回；上訴人辛
  ○○求為判決：(一)原判決不利上訴人部分廢棄。(二)上開廢棄部
  分，被上訴人在第一審之訴駁回。被上訴人答辯聲明，求為判
  決：上訴駁回。又原審原告第七商業銀行股份有限公司（下稱
  七銀）已與國泰世華商業銀行股份有限公司（下稱國泰世華銀
  行）合併而消滅，以國泰世華銀行為合併後存續銀行，經被上
  訴人具狀聲明承受訴訟，核無不合，先行敘明。
二被上訴人主張：伊係上訴人金蜜峰公司之債權人，前持臺灣彰
  化地方法院（下稱彰化地院）91年度執字第13193號債權憑證
  ，聲請該法院以94年度執字第13219號清償債務強制執行事件
  （下稱系爭執行事件），就金蜜蜂公司所有坐落彰化縣北斗鎮
  ○○段253號土地（下稱系爭土地）聲請執行並經拍定。詎上
  訴人己○○、辛○○各以其為系爭土地之第一、二順位抵押權
  人而對金蜜蜂公司分別有借款新臺幣（下同）500萬元、800萬
  元及利息、違約金之抵押債權為由聲明參與分配，該法院民事
  執行處乃於95年1月13日製作定期同月24日實行分配之分配表
  （下稱系爭分配表），將己○○、辛○○列為債權人，各優先
  分配916萬1644元、103萬2723元，致伊債權未能受償。伊遂以
  上開抵押債權不存在為聲明異議請求更正系爭分配表，惟遭上
  訴人反對而致異議未終結。因金蜜蜂公司未曾向己○○、辛○
  ○借款，彼等間亦無業務或資金往來，故金蜜蜂公司書立借據
  及設定上開抵押權，實係出於詐害其他債權人之目的所為，己
  ○○、辛○○聲明參與分配之債權應屬虛妄，伊因而依強制執
  行法第41條第1項前段規定，提起分配表異議之訴，為如附表
  所示先位聲明之請求。又上訴人間關於借款債權存在之抗辯並
  非可採，且金蜜蜂公司係於89年7月6日向伊借款2700萬元，伊
  之債權於上訴人間各該抵押權設定契約訂立前即已存在，惟伊
  債權於系爭分配表中因己○○、辛○○之抵押債權致不能受償
  ，且金蜜蜂公司復無足資清償伊債權之財產，則伊因上訴人間
  抵押權設定之無償行為受有損害，自得請求撤銷之。己○○、
  辛○○之抵押權設定契約既經撤銷，即已喪失抵押權人地位，
  不得本於抵押權列入分配，又屬無執行名義之普通債權人，不
  能參與分配，己○○、辛○○之債權應自系爭分配表中剔除，
  伊乃依民法第244條第1項規定，撤銷上訴人間之抵押權設定契
  約，為如附表所示備位聲明之請求等情，爰於原審提起先位之
  訴及追加備位之訴，並為先位聲明及備位聲明如上，復在本院
  更正先位聲明，求為命將系爭分配表所列次序5己○○及次序6
  辛○○聲明參與分配之抵押債權應予剔除，不列入分配，並將
  其受分配數額改分配予伊之判決。
三上訴人則以：被上訴人提起本件分配表異議之訴已逾10日之法
  定期間。且上訴人己○○及辛○○分別與上訴人金蜜蜂公司間
  確有金錢消費借貸關係，黃、廖二人就系爭土地依次存有500
  萬元、800萬元之抵押債權。至被上訴人追加提起撤銷抵押權
  登記之訴已逾1年之除斥期間，而上訴人間設定抵押權行為又
  未損及被上訴人之債權等語，資為抗辯。
四被上訴人並在本院補稱：
  (一)證人張黃芳蘭、丁○○、甲○○、庚○○證詞均無法證明己
    ○○所陳借款予金蜜蜂公司，詳如下述：
  1.證人張黃芳蘭於原審95年6月27日言詞辯論期日證稱：「金
    蜜蜂有向我妹妹（即己○○）借錢，多少錢我不清楚」、「
    借到什麼時候，共借多少錢我不清楚」、「借款的利息多少
    我不知道」、「後來結算也是他們商量，我不清楚怎麼結」
    等語，可知張黃芳蘭對己○○所稱之與金蜜蜂公司間借款內
    容、金額及相關約定毫無所悉，其證詞顯然無法證明己○○
    所稱借款予金蜜蜂公司之事。張黃芳蘭又為己○○之胞姊、
    金蜜蜂公司法定代理人丁○○之妻，並兼金蜜蜂公司董事；
    證人丁○○則為金蜜蜂公司法定代理人。二人同時為金蜜蜂
    公司與被上訴人借款契約之連帶保證人（見本院一卷134頁
    89年7月6日借據影本），皆顯係有利己○○及金蜜蜂公司之
    重要利害關係人，難免偏頗迴護己○○及金蜜蜂公司，有失
    公允。因此在己○○及金蜜蜂公司所舉其他證據皆無法證明
    己○○所稱借款予金蜜蜂公司之情形下，無法以該等有失公
    允證言證明己○○該項主張之真實性。
  2.證人甲○○於原審95年6月27日言詞辯論期日證稱：「丁○
    ○每個禮拜會向我報內帳，我知道有借貸關係」、「是90年
    6月到我那邊結算，是五百十幾萬元，結算時丁○○有帶自
    己記的帳冊」等語，足知甲○○所稱己○○與金蜜蜂公司存
    在借款債權乙事，均僅係從金蜜蜂公司法定代理人丁○○處
    輾轉得知（報內帳、提帳冊），其並非親身經歷己○○所稱
    與金蜜蜂公司所有借款等具體事實之第三人，其證詞顯然無
    法證明己○○所稱借款予金蜜蜂公司事。另由甲○○證稱：
    「己○○80幾年間開始出借的，借到89年6月份」，可見其
    謂己○○陸續借款予金蜜蜂公司至89年6月，惟該證詞不但
    與丁○○於原審95年6月27日言詞辯論期日證稱：「85年4月
    左右以後，己○○說記帳就好，後來就陸陸續續記帳，記到
    90年5月31日，一共連利息到5月底借了約五百十幾萬」借款
    期間至90年5月31日彼此矛盾，亦與己○○於原審所提被證2
    借據第6點其他約定條款「債權人（即己○○）應於90年6月
    19日前全數交付借款」文義不符，亦見甲○○證詞無法證明
    己○○所稱借款予金蜜蜂公司事。證人甲○○且於原審95年
    5月18日言詞辯論期日證承係金蜜蜂公司委任之記帳士而從
    60幾年間為該公司記帳之語，至今已逾30年，顯係有利己○
    ○及金蜜蜂公司之重要利害關係人，所證難免偏頗迴護己○
    ○及金蜜蜂公司，有失公允。至甲○○證及有看過己○○拿
    錢到中正分店1、2次部分，縱令所述非虛，亦因己○○及證
    人丁○○於原審95年6月27日言詞辯論期日證稱：金蜜蜂公
    司跟己○○自84年到85年4月所借的錢皆已還清，因此，在
    甲○○無法明確記得其證述己○○拿錢到中正分店的錢係在
    85年4月以後所借尚未清償借款情形下，該證詞顯亦無法證
    明己○○所稱借款予金蜜蜂公司事。此外，由甲○○所稱僅
    看過己○○拿錢到中正分店1、2次證詞，亦恰可再次證明前
    述甲○○並非親身經歷己○○所稱與金蜜蜂公司所有借款等
    具體事實之第三人。
  3.證人庚○○於本院96年5月4日準備程序證述，僅係其母己○
    ○離婚後，為扶養小孩向其姊夫丁○○（即金蜜蜂公司法定
    代理人）借錢情形，完全未涉及己○○所稱與金蜜蜂公司存
    在借款債權。因此，庚○○證詞顯然無法證明己○○所稱借
    款予金蜜蜂公司事。由庚○○上述所稱己○○離婚後經常向
    其姊夫丁○○借錢乙事可知，縱令甲○○所稱有看過己○○
    拿錢到中正分店1、2次為真，亦可能係己○○償還丁○○之
    借款，並非借予金蜜蜂公司，此亦可證甲○○證詞顯然無法
    證明己○○所稱借款予金蜜蜂公司事。
  4.己○○在原審民事聲明異議狀所提借據及證人甲○○於原審
    所提89年度分類帳，顯皆無法證明己○○所稱借款予金蜜蜂
    公司事：由己○○、證人甲○○及丁○○於原審95年6月27
    日言詞辯論期日所述可知，所謂「借據」或是「89年度分類
    帳」皆僅係甲○○從自稱有借貸關係存在之金蜜蜂公司法定
    代理人丁○○及己○○事後片面陳述所重新製作之文件，並
    非己○○所稱與金蜜蜂公司每筆借款發生當時所為。在己○
    ○及金蜜蜂公司所舉其他證據皆無法證明己○○所稱借款予
    金蜜蜂公司之情形下，無法以該僅憑有利己○○及金蜜蜂公
    司之重要利害關係人事後片面之詞所另行製作有失公允文件
    證明其真實性，上開「借據」或是「89年度分類帳」，充其
    量僅能視作己○○重述本案抗辯之說明，不具任何證據力。
  5.己○○在原審所提出被證2借款明細及被證3存摺影本，皆顯
    無法證明己○○所稱借款予金蜜蜂公司之事：被證3存摺僅
    能證明己○○曾提領存摺所載之現金，無法證明該現金提領
    後確實借予金蜜蜂公司，己○○以該存摺證明其所稱借款予
    金蜜蜂公司，實屬無稽。至被證2借款明細，係事後依照存
    摺所載內容所抄寫，在前述存摺內容無法證明己○○所稱借
    款予金蜜蜂公司之情形下，該明細顯亦無法證明己○○所稱
    借款予金蜜蜂公司。
  6.由金蜜蜂公司85年度至89年度資產負債表可知己○○所稱借
    款予金蜜蜂公司云云，並非事實：金蜜蜂公司當時向被上訴
    人借貸時，曾提出85年度至89年度資產負債表（見本院一卷
    145至149頁）以供徵信，惟前開年度流動負債部分均僅載明
    向銀行借款外，別無其他借款債務，顯見己○○所稱於85年
    至89年間借款予金蜜蜂公司云云，顯不可採。
  7.己○○謂其有資力借款予金蜜蜂公司云云，並非事實，顯不
    可採：(1)己○○僅辯稱：「其送報至91年1月1日有每月3萬
    元收入、受有3名子女收入且向華南銀行員林分行貸得300萬
    元，非無資力借款予金蜜蜂公司」云云，惟其所為舉證仍無
    法證明之，例如其無法提出華南銀行員林分行300萬元貸款
    撥款證明（己○○所稱亞太銀行及中國農民銀行貸款，係借
    新還舊分別用以償還華南銀行及亞太銀行貸款，與己○○所
    稱借款予金蜜蜂公司事無關）、己○○及其3名子女之年收
    入薪資扣繳憑單（證人戊○○證詞無法證明己○○所稱借錢
    予金蜜蜂公司事），被上訴人謹此否認其主張之真正性，該
    空言抗辯顯然無法證明己○○所稱借款予金蜜蜂公司事。(2)
    縱令己○○上開受有3名子女收入且向華南銀行員林分行貸
    得300萬元不虛，亦因己○○前述所受之子女收入及貸款金
    額，有可能支用於支應全家費用、日常生活開銷、子女教育
    費用、償還債務或其他等用途，在己○○及金蜜蜂公司無法
    提出確切之資金流向（例如匯款或轉帳予金蜜蜂公司證明）
    ，證明其所稱確將該等金錢借予金蜜蜂公司情形下，顯然無
    法以該受有3名子女收入且向華南銀行員林分行貸得300萬元
    即得證明己○○所稱借款予金蜜蜂公司主張之真實性。
  8.己○○所稱借款予金蜜蜂公司之事具有諸多悖於社會常情之
    處，實屬無稽：(1)己○○既收入微薄，其所稱借款予金蜜蜂
    公司，自非事實：證人庚○○於本院準備程序96年5月4日證
    稱：其母己○○70年間離婚後至85、86年間止，做過家庭代
    工（約70年做到75年）及送報紙（約72年至85、86年，每月
    薪資約6900元至9000元間）兩份差事為唯一收入來源，以扶
    養3個小孩。由於入不敷出，必須由親友資助或向親友借錢
    ，作為生活費之用；迨85年間以後，己○○即停止工作，家
    中經濟來源完全仰賴其3名子女（庚○○每月薪資約2萬多元
    ，其他兩名弟妹係邊唸書邊打工），支應全家費用（含日常
    生活開銷及子女教育費用等）。且己○○於85年間以前經濟
    狀況處於入不敷出情形；85年間以後己○○在無收入情況下
    ，僅仰賴其3名子女微薄收入支應全家費用（含日常生活開
    銷及子女教育費用等），經濟並非寬裕，何來有數百萬元資
    金可於85年至89年6月間借予金蜜蜂公司，且長達近5年期間
    完全未加催討任何本息。足見己○○所稱借款予金蜜蜂公司
    ，純屬臨訟虛構。雖己○○於原審95年6月27日言詞辯論期
    日辯稱其借予金蜜蜂公司之金錢，部分係其先向銀行貸款後
    再轉借金蜜蜂公司，其向銀行借貸部分必須每月向銀行繳納
    利息，惟其轉借予金蜜蜂公司則未約定何時還款，亦未要求
    支付利息，僅表明有錢再還並以記帳方式為之，如此延續至
    90年5月底。惟承上可知，己○○於85年間以前之經濟狀況
    處於入不敷出情形；85年間以後亦處於極度經濟拮据情形，
    豈有可能自己先向銀行貸款轉借金蜜蜂公司並每月向銀行繳
    納利息，但卻長達近5年期間完全未向金蜜蜂公司催討任何
    本息。由此亦見己○○所稱借款予金蜜蜂公司事，顯悖常情
    。(2)據己○○所述，金蜜蜂公司已有一段時日未給付利息，
    且已積欠甚鉅之本金，顯示其早已明知金蜜蜂公司財務狀況
    出現問題，己○○在長期處於極度經濟拮据情況下，豈有可
    能冒債權不保而獨自為金蜜蜂公司背負龐大償債壓力風險？
    倘若己○○與金蜜蜂公司間果有所稱借款債權債務關係存在
    ，在己○○長期處於極度經濟拮据，且部分出借款項係向銀
    行貸款，必須背負龐大償債壓力情形下，按常理言，己○○
    唯恐債權不保，應會即時採取有效保全債權之方法，然其竟
    遲至與被上訴人向金蜜蜂公司催討債務之極為相近時期即90
    年6月間，始另行尋求見證人甲○○結算債務，設定抵押權
    登記，明顯悖於社會常情。亦見己○○所稱借款予金蜜蜂公
    司，顯不可採。(3)金蜜蜂公司於90年6月間分別書立借據並
    就系爭土地設定抵押權予己○○後，未依借據所載於90年8
    月18日一次清償積欠之本息，則斯時己○○在長期處於極度
    經濟拮据，且部分出借款項係向銀行貸款，必須背負龐大償
    債壓力情形下，理應會立即採取實現債權行為以拍賣抵押物
    ，惟其卻未採取任何行為，反而遲至94年9月9日始於系爭執
    行事件聲明參與分配，顯與常理不符。(4)己○○僅願以1280
    萬元承買面積高達2075平方公尺之系爭土地（每平方公尺約
    6168元），而另筆北斗鎮○○段245-2號土地面積僅29平方
    公尺，若依同上己○○所願承買之系爭土地價格換算，總值
    約僅18萬元。又依系爭執行事件分配表所示，己○○本可全
    額受償916萬1644元（含全部本金、利息、違約金），惟其
    於收受系爭分配表後，竟為無償取得前述辛○○持有之總值
    僅約18萬元之245-2號土地（詳如己○○上證4之協議書），
    於95年1月20日以辛○○受償結果損失過大為由，向彰化地
    院民事執行處具狀陳明自願僅收回本金500萬元，其餘416萬
    1644元利息暨違約金願意放棄改分配予辛○○，致其自己必
    須再多負擔416萬1644元以繳清承受系爭土地價款。換言之
    ，己○○係以高於245-2號土地價格約23倍之代價，以取得
    該土地，在己○○長期處於極度經濟拮据，且部分出借款項
    係向銀行貸款，必須背負龐大償債壓力情形下，明顯悖於常
    理。(5)自上開己○○於原審所提存摺明細提領資料觀之，該
    存摺平均餘額皆僅數萬元，己○○在其所稱每次領出款項借
    予金蜜蜂公司之前，或於該次當日，或於該次之前數日均會
    來路不明資金存入己○○帳戶供其支應，但隨後又旋即領出
    。在己○○長期處於極度經濟拮据，且部分出借款項係向銀
    行貸款，必須背負龐大償債壓力情形下，其資金來源甚有可
    疑，亦即己○○極有可能僅為他人之人頭戶，該存摺所被提
    領之現金皆係由代為存入之他人所挪用，而非如己○○所稱
    借款予金蜜蜂公司。況該存摺遭提領款項，每次從數千元至
    數十萬元不等，倘若己○○所稱借款予金蜜蜂公司主張為真
    ，其大可比照該等款項之轉帳存入方式，直接轉帳入金蜜蜂
    公司帳戶即可，何需每次大費周章冒著被搶或遺失風險，以
    提領現金方式交付？明顯悖於常理。
  (二)證人癸○○、丁○○、甲○○證詞均無法證明辛○○所陳借
    款予金蜜蜂公司，詳如下述：
  1.證人癸○○於本院96年8月17日證稱係辛○○相識近20年好
    友、丁○○為金蜜蜂公司法定代理人兼金蜜蜂公司與被上訴
    人借款契約之連帶保證人，二者皆顯係有利辛○○及金蜜蜂
    公司之重要利害關係人，難免偏頗迴護辛○○及金蜜蜂公司
    ，有失公允。且丁○○於95年6月27日言詞辯論期日證稱：
    「向辛○○借到89年底時借到740萬元，期間有一直繳利息
    至90年底」，顯與辛○○於該次期日所稱：「本金借到90年
    3月間，利息從90年1月份開始未繳」相互矛盾，自亦無法證
    明辛○○前開主張之真實性。
  2.由證人甲○○於原審95年5月18日言詞辯論期日證稱：「我
    不知道辛○○拿錢予丁○○之用途，我在之前不知道他們之
    間的債權債務關係，我不是渠等間借款見證人，渠等間實際
    上何時借款、借款數額等，我均不知悉」等語，可知甲○○
    證稱辛○○與金蜜蜂公司存在借款債權乙事，均僅係從金蜜
    蜂公司法定代理人丁○○處輾轉得知（內帳、提帳冊），其
    並非親身經歷辛○○所稱與金蜜蜂公司所有借款等具體事實
    之第三人，所證顯然無法證明辛○○所稱借款予金蜜蜂公司
    之事。
  3.辛○○於原審民事聲明異議狀所提借據及證人甲○○於原審
    所提89年度分類帳，皆無法證明辛○○所稱借款予金蜜蜂公
    司之事：由辛○○、甲○○及丁○○於原審95年5月18日言
    詞辯論期日所述可知，所謂「借據」或是「89年度分類帳」
    皆僅係甲○○從自稱有借貸關係存在之金蜜蜂公司法定代理
    人丁○○及辛○○事後片面陳述所重新製作之文件，並非辛
    ○○所稱與金蜜蜂公司每筆借款發生當時所為。在辛○○及
    金蜜蜂公司所舉其他證據皆無法證明辛○○所稱借款予金蜜
    蜂公司之情形下，顯然無法以該僅憑有利辛○○及金蜜蜂公
    司之重要利害關係人事後片面有失公允陳述所作文件證明辛
    ○○所辯之真實性，辛○○上開所稱「借據」或是「89年度
    分類帳」，充其量僅能視作辛○○重述其本案主張之說明，
    不具任何證據力。又辛○○、證人甲○○及丁○○於原審95
    年5月18日言詞辯論期日證陳辛○○所稱貸予金蜜蜂公司借
    款係先前陸續所借，於90年間至甲○○處結清後，始另立借
    據云云，亦顯與辛○○於原審所被證2借據第6點其他約定條
    款「債權人（即辛○○）應於90年6月26日前全數交付借款
    」文義不符。
  4.由金蜜蜂公司85年度至89年度資產負債表可知辛○○所稱借
    款予金蜜蜂公司云云，並非事實：金蜜蜂公司當時向被上訴
    人借貸時，曾提出上開85年度至89年度資產負債表以供徵信
    ，惟前開年度流動負債部分均僅載明向銀行借款外，別無其
    他借款債務，由此顯見辛○○所稱於85年至89年間借款予金
    蜜蜂公司，顯不可採。
  5.辛○○所舉證人或證據皆無法證明其所稱借款予金蜜蜂公司
    事：(1)證人丁○○、癸○○所提存摺及金融機關回函，皆無
    法證明辛○○所稱借錢與金蜜蜂公司之真實性，蓋該證人所
    提存摺及金融機關回函無法證明100萬元、224萬元及141萬
    元等款項來自辛○○：證人丁○○及癸○○所提出之A.附
    表項次一：丁○○世華聯合商業銀行員林分行帳戶（帳號：
    00000000000）及癸○○同一分行帳戶（帳號：00000000000
    ）僅能證明癸○○於89年12月29日匯款100萬元予丁○○；
    B.附表項次二：丁○○臺灣中小企業銀行帳戶（帳號：0000
    000000)僅能證明丁○○76年10月8日收到匯款120萬元、76
    年10月12日收到匯款20萬元及1萬元二筆匯款，但無法得知
    匯款來源；C.附表項次四：張黃芳蘭台中市第一信用合作社
    帳戶（帳號：0000000000）及合作金庫商業銀行中興分行96
    年7月3日回函僅能證明張黃芳蘭於77年1月22日收到匯款224
    萬元，但無法得知匯款來源。前述證人所提存摺及金融機關
    回函無法證明100萬元、224萬元及141萬元等款項來自辛○
    ○，顯見辛○○以此證明其所稱將該等款項借予金蜜蜂公司
    ，實屬無稽。證人丁○○及癸○○雖分別於本院96年8月
    3日及8月17日準備程序證稱：「上述224萬元及141萬元等款
    確係來自辛○○」、「辛○○有放5萬元紐幣在我紐西蘭銀
    行帳戶，因辛○○要借金蜜蜂公司錢，叫我直接匯100萬元
    給金蜜蜂公司丁○○」，但二人皆僅空言主張，無法舉證證
    明前述「上述款項確係來自辛○○」及「辛○○有放5萬元
    紐幣在我紐西蘭銀行帳戶」證言之真實性。顯見辛○○以該
    等有失公允證人空言主張證明辛○○所稱借錢與金蜜蜂公司
    主張，並不可採。(2)縱令證人所提存摺及金融機關回函得證
    明相關款項來自辛○○，亦無法證明辛○○所稱借錢予金蜜
    蜂公司之事真實性：由於丁○○、張黃芳蘭與金蜜蜂公司
    分屬不同法人格，丁○○暨其太太張黃芳蘭個人與辛○○之
    資金往來，依法並不等同金蜜蜂公司與辛○○之資金往來，
    縱令證人所提存摺及金融機關回函得證明上述100萬元、224
    萬元及141萬元等款及證人丁○○另提出之附表項次三張黃
    芳蘭彰化縣員林鎮農會帳戶（帳號：000000000000000）所
    示：A.86年1月25日44萬5105元及100萬元；B.86年3月17日
    26萬元；C.86年3月19日35萬元；D.86年3月20日4萬元；E.
    86年3月21日37萬元等款來自辛○○，亦僅能證明丁○○、
    張黃芳蘭與辛○○有資金往來，無法證明辛○○所稱借錢予
    金蜜蜂公司之事為真實。丁○○於本院96年8月3日準備程
    序亦證承金蜜蜂公司有以自己名義在銀行開立帳戶，因此倘
    若金蜜蜂公司本身有向包含辛○○在內之第三人借貸，大可
    直接利用本身之銀行帳戶為資金往來，根本無須輾轉透過丁
    ○○夫婦個人銀行帳戶為之，此亦可證辛○○將金蜜蜂公司
    丁○○夫婦私人帳戶資金借貸視作金蜜蜂公司借貸之抗辯，
    明顯悖於常理。證人丁○○及癸○○分別於本院96年8月3
    日及8月17日準備程序證稱上開提出之所有丁○○、張黃芳
    蘭及癸○○存摺皆係丁○○夫婦及癸○○用來買賣股票支付
    及收受股款證券戶，顯見辛○○所稱上述存摺款內款項皆係
    丁○○夫婦基於買賣股票資金需求，自己向包含辛○○在內
    之第三人所為借貸，完全與金蜜蜂公司無關，辛○○以此證
    明其所稱借錢予金蜜蜂公司，並不可採。證人丁○○雖另
    稱其夫婦前述證券戶存摺所買賣之部分股票係替金蜜蜂公司
    所買，惟其卻僅徒托空言無法舉證以實其說，顯係臨訟虛構
    。況丁○○已自承金蜜蜂公司並無以自己名義在證券公司開
    戶買賣股票，顯無任何買賣股票行為，亦可證明丁○○所謂
    係替金蜜蜂公司買賣股票，顯屬無稽。
  6.證人丁○○、癸○○證詞暨所提存摺，與辛○○所提其他證
    據相矛盾，且悖於社會常情，無法證明辛○○所稱借錢與金
    蜜蜂公司之事：(1)證人甲○○於原審曾提出金蜜蜂公司89年
    分類帳（見原審卷251頁），以證所謂金蜜蜂公司與辛○○
    於89年間所有借貸往來情形，惟該分類帳並無記載上述證人
    丁○○及癸○○所稱辛○○委託癸○○於89年12月29日匯款
    至丁○○世華銀行員林分行帳戶（帳號：00000000000）100
    萬元款項，丁○○、癸○○證詞暨所提存摺顯與該89年分類
    帳相互矛盾。辛○○以該等證人及證物證明其借錢予金蜜蜂
    公司，自不可採。(2)辛○○於原審95年5月18日言詞辯論期
    日自承與金蜜蜂負責人丁○○於96年6月間彙算所有金蜜蜂
    公司對其累計欠款暨利息總額約810萬元，並與金蜜蜂公司
    約定以整數計其欠款為800萬元之語，且由金蜜蜂公司簽立
    800萬元借據交其收執。惟經加總丁○○、癸○○所提出所
    有用以證明辛○○所稱借錢給金蜜蜂公司存摺所載金額暨其
    利息卻高達1千萬元以上（詳參本院二卷46、150頁附表），
    與前述辛○○所稱810萬元相差甚鉅，二者互相矛盾。顯見
    丁○○、癸○○以該附表所列存摺款項證稱辛○○借錢予金
    蜜蜂公司事，為不可採。
  7.辛○○所稱借款予金蜜蜂公司之事具有諸多悖於社會常情之
    處，實屬無稽：(1)據辛○○所述，金蜜蜂公司已有一段時日
    未給付利息，且已積欠甚鉅之本金，顯示其早已明知金蜜蜂
    公司財務狀況出現問題，倘若辛○○與金蜜蜂公司間果有所
    稱借款債權債務關係存在，在辛○○未投資金蜜蜂公司情形
    下，其唯恐債權不保，按常理應會即時採取有效保全債權之
    方法，然其竟遲至與被上訴人向金蜜蜂公司催討債務之極為
    相近時期即90年6月間，始另行尋求見證人甲○○結算債務
    ，設定抵押權登記，明顯悖於社會常情。亦可顯見辛○○所
    稱借款予金蜜蜂公司，顯不可採。(2)金蜜蜂公司於90年6月
    間書立借據並就系爭土地設定抵押權予辛○○後，未依借據
    所載於90年8月26日一次清償積欠之本息，則斯時按常情言
    ，辛○○理應會立即採取實現債權行為、拍賣抵押物，惟其
    卻未採取任何行為，反而遲至94年9月9日始於系爭執行事件
    中聲明參與分配，顯與常理不符。
  8.承上可知，本案證人丁○○、癸○○及辛○○將金蜜蜂公司
    丁○○夫婦私人帳戶與辛○○資金借貸視作金蜜蜂公司借貸
    之情並非事實，且於法無據。倘本案證人暨辛○○前述抗辯
    為真，則丁○○及張黃芳蘭分別擔任金蜜蜂公司董事長及董
    事，明知該等款項係屬金蜜蜂公司所有，卻公私不分將公司
    資產視作負責人夫婦個人財產，與辛○○基於共同意思聯絡
    ，意圖為自己不法所有，由辛○○將貸予金蜜蜂公司款項匯
    入丁○○及張黃芳蘭個人買賣股票證券帳戶，與其個人資金
    混同並遭丁○○夫婦侵占挪用買賣股票，顯犯有刑法第342
    條背信罪及第336條第2項業務侵占罪等罪嫌。其等彼此間互
    有犯意聯絡及行為分擔，各為共同正犯，涉有不法。況且金
    蜜蜂公司85年度至89年度資產負債表係金蜜蜂公司製作用以
    向稅捐機關申報營利事業所得稅文件。由該等資產負債表流
    動負債部分均僅載明除向銀行借款外，別無其他借款債務，
    可知辛○○所稱於85年至89年間借款予金蜜蜂公司云云，並
    非事實，顯不可採。惟辛○○、己○○臨訟卻否認該等資產
    負債表內容真正性，辯以一般公司均有內帳及外帳，並非所
    有債權債務關係均以此為準，不能以該等資產負債表流動負
    債部分未記載即認定辛○○、己○○未於85年至89年間借款
    予金蜜蜂公司云云。倘上訴人前述抗辯為真，則金蜜蜂公司
    負責人丁○○明知金蜜蜂公司與他人存在借貸關係，卻夥同
    委任之記帳士或會計師製作不實資產負債表藉以向稅捐機關
    申報營利事業所得稅，顯已觸犯刑法第215條業務登載不實
    罪及商業會計法第71條第1款之填製不實會計憑證及帳冊罪
    等罪嫌，亦涉不法。
五關於：(一)金蜜蜂公司於89年7月6日向被上訴人借款2700萬元，
  嗣自90年6月7日起（繳息至90年6月6日）因未按時清償借款本
  息，經被上訴人聲請核發支付命令，彰化地院乃於90年8月6日
  核發並於90年8月10日送達債務人而告確定。被上訴人旋於90
  年10月19日持該確定支付命令並聲明行使抵押權而聲請彰化地
  院以90年度執字第9678號執行事件拍賣金蜜蜂公司提供之擔保
  品，惟經數次減價拍賣均無人應買而核發債權憑證。嗣被上訴
  人再聲請彰化地院以91年度執字第13193號執行結果，該擔保
  品以2112萬元拍定，惟被上訴人僅獲部分清償，未獲清償之債
  權（成為普通債權）本金1246萬1550元及利息併違約金部分，
  經彰化地院發給91年度執字第13193號債權憑證。(二)金蜜蜂公
  司以其所有系爭土地分別於90年6月18日、90年6月26日與己○
  ○、辛○○訂立擔保權利金額分別為500萬元、800萬元之抵押
  權設定契約，並先後於同年月21日、27日辦理抵押權設定登記
  。(三)被上訴人於94年8月11日以彰化地院91年度執字第13193號
  債權憑證為執行名義，聲請彰化地院以系爭執行事件就系爭土
  地拍賣後，以1280萬元拍定（由己○○承受）。己○○、辛○
  ○於94年9月9日各以其對金蜜蜂公司有500萬元、800萬元之抵
  押債權、利息暨違約金，聲明參與分配。彰化地院民事執行處
  乃於95年1月13日製作系爭分配表，預定於95年1月24日實行分
  配，其中己○○、辛○○分別獲優先分配916萬1644元、103萬
  2723元，被上訴人則未獲分配任何金額。(四)兩造分別於95年1
  月18日、19日收受分配通知，被上訴人旋於95年1月23日具狀
  以上訴人間之抵押債權不存在為由聲明異議，請求更正系爭分
  配表，分配期日兩造均未到場，彰化地院民事執行處遂於95年
  1月24日將聲明異議狀通知上訴人陳述意見，己○○、辛○○
  收受通知後於95年2月3日對被上訴人之異議具狀表示反對，致
  異議未終結，彰化地院民事執行處乃於95年2月6日將該上訴人
  之反對陳述意見通知被上訴人，被上訴人於95年2月9日收受轉
  知陳述意見函後，旋於95年2月14日提起本件分配表異議之訴
  ，並於同日向彰化地院民事執行處提出起訴之證明。以上，為
  兩造所不爭執之事項。被上訴人關此主張，堪信為真實。
六被上訴人所提起上開先位之訴，兩造主要爭點為：(一)被上訴人
  提起本件分配表異議之訴是否已逾10日之法定期間？(二)己○○
  、辛○○與金蜜蜂公司間是否分別存在消費借貸之債權關係？
七按分配表異議之訴，乃分配表有異議之債權人或債務人，對為
  反對陳述之債權人或債務人提起之訴訟，此觀強制執行法第41
  條第1項規定自明。同法第39條、第40條第1項、第40條之1並
  分別規定，債權人、債務人對分配表有異議之權，及對債權人
  或債務人之異議有為反對陳述之權。故債權人或債務人對分配
  表聲明異議後，如未予他債權人、債務人表示意見之機會，或
  他債權人、債務人對於債權人或債務人之異議未為反對之陳述
  者，均無從提起分配表異議之訴。且強制執行程序中，債權人
  或債務人對於分配表聲明異議，其他債權人或債務人於分配期
  日未到場，執行法院未依聲明異議更正分配表，而將聲明異議
  狀對之為送達，其他債權人或債務人就聲明異議為反對陳述者
  ，聲明異議人對反對陳述之其他債權人或債務人提起分配表異
  議之訴，亦應類推適用強制執行法第41條第4項規定，自受執
  行法院通知有反對陳述之日起算分配表異議之訴之10日期間，
  而非自分配期日起算（最高法院93年度台再字第8號、87年度
  台上字第2819號判決參照）。查彰化地院民事執行處係於95年
  1月13日製作系爭分配表，預定於95年1月24日實行分配，被上
  訴人合併前身七銀於收受分配通知後，旋於95年1月23日具狀
  以上訴人間之抵押債權不存在為由聲明異議，請求更正系爭分
  配表，彰化地院民事執行處未依其聲明更正分配表，且分配期
  日上訴人及七銀均未到場，彰化地院民事執行處遂於95年1月
  24日將聲明異議狀通知上訴人陳述意見，己○○、辛○○收受
  通知後於95年2月3日對七銀之異議具狀表示反對，致異議未終
  結，彰化地院民事執行處乃於95年2月6日將該上訴人之反對陳
  述意見通知七銀，七銀係於95年2月9日收受轉知陳述意見函，
  此情為兩造所不爭，並經原審調閱系爭執行事件卷宗查明，依
  上說明，七銀應自收受彰化地院民事執行處通知有反對陳述之
  日即95年2月9日起之10日內對上訴人提起分配表異議之訴。而
  七銀係於95年2月14日提起本件分配表異議之訴，並於同日向
  彰化地院民事執行處提出起訴之證明。準此，為聲明異議人之
  被上訴人合併前身七銀提起本件分配表異議之訴，並未逾10日
  之法定期間，應屬合法。上訴人執詞所辯，自非可取。
八被上訴人主張己○○、辛○○與金蜜蜂公司間均無消費借貸之
  債權關係，上開抵押債權均不存在之情；上訴人則予否認，並
  以前揭情詞置辯。按當事人主張有利於己之事實者，就其事實
  有舉證之責任，民事訴訟法第277條前段定有明文。次按強制
  執行法第41條第1項之分配表異議之訴係屬形成之訴，訴訟標
  的為異議權，若原告係以被告聲明參與分配之債權不存在為異
  議權之理由，本質上即寓含有消極確認債權不存在訴訟之性質
  ，則參與分配之債權存否乃判斷異議權有無之前提，亦即須先
  審理該債權存否後才就異議權加以判斷，於確認該有爭議之債
  權不存在後，始為剔除該債權於分配表外之形成判決，是依舉
  證責任分配法則，應由主張該債權存在之被告負舉證之責。
  本件被上訴人先位之訴雖求為判決剔除系爭分配表中所列己○
  ○、辛○○之抵押債權，改分配予伊；然被上訴人主張之事實
  實為否認己○○、辛○○參與分配之抵押債權存在，揆上說明
  ，本件即應由上訴人就其間借款債權債務關係存在乙節負舉證
  之責，待其完成舉證責任後，始由被上訴人就上開參與分配債
  權不實之權利障礙事實負舉證責任。上訴人雖分別提出抵押權
  設定契約書、他項權利證明書、借據、金蜜蜂公司記帳資料、
  己○○存摺明細等資料，並舉出證人張黃芳蘭、丁○○、甲○
  ○、庚○○、戊○○、盧建勛為證；然被上訴人陳以己○○、
  辛○○抗辯其與金蜜蜂公司間存在借款之債權關係，並非事實
  。經查：
  (一)按抵押權乃就抵押物賣得價金優先受償之權利，必從屬於債
    權而存在，亦即必須有被擔保之債權合法存在為前提，苟無
    債權發生，即無抵押權之存在可言（最高法院70年台上字第
    513號判例參照）。又抵押權係從屬於債權而存在，如其債
    權為借款，則因金錢之交付，始生效力（參看同院72年台上
    字第3475號判例）。又抵押權為不動產物權，非經登記，不
    生效力，抵押權人僅能依設定登記之內容行使權利（參看同
    院72年台上字第2432號判例）。又抵押權所擔保之債權，其
    種類及範圍，屬於抵押權之內容，依法應經登記，始生物權
    之效力（參看同院84年台上字第1967號判例）。查金蜜蜂公
    司以其所有系爭土地於90年6月18日、90年6月26日與己○○
    、辛○○依次訂立擔保權利金額500萬元、800萬元之抵押權
    設定契約，並先後於同年月21日、27日辦理抵押權設定登記
    ，為兩造不爭之事實。觀諸上開抵押權設定契約書分別記載
    ：「債務清償日期：90年8月18日、權利存續期限：自90年6
    月18日起至90年8月18日止」，「債務清償日期：90年8月26
    日、權利存續期限：自90年6月26日起至90年8月26日止」；
    而己○○與金蜜蜂公司於90年6月18日書立之借據約定條款
    記載：「一借款期間：自90年6月18日至90年8月18日止」、
    「六其他約定：債權人應於90年6月19日全數交付借款」，
    辛○○與金蜜蜂公司於90年6月26日書立之借據約定條款記
    載：「一借款期間：自90年6月26日至90年8月26日」、「六
    其他約定：債權人應於90年6月26日全數交付借款」（分見
    原審卷26、90、94、96頁）。己○○及辛○○於各該立據日
    及其後均未依約按序交付全數借款予金蜜蜂公司，復為兩造
    所不爭，則己○○及辛○○於前開借據其他約定事項所載之
    借款債權並未發生，此項借款債權自非上開抵押權所擔保之
    債權。
  (二)金蜜蜂公司係於89年7月6日向被上訴人借款2700萬元，但自
    90年6月7日起（繳息至90年6月6日）即未按時清償借款本息
    ，經被上訴人聲請核發支付命令，彰化地院乃於90年8月6日
    核發支付命令，並於90年8月10日送達債務人（即借款人金
    蜜蜂公司、連帶保證人即金蜜蜂公司法定代理人丁○○、丁
    ○○之配偶張黃芳蘭等人）而告確定，被上訴人旋於90年10
    月19日持上開確定支付命令並聲明行使抵押權而聲請彰化地
    院以90年度執字第9678號執行事件拍賣金蜜蜂公司之財產，
    此為兩造所不爭，並有被上訴人提出之借據、擔保放款資料
    、活期存款明細資料表、支付命令暨確定證明書等影本可稽
    。而據己○○、辛○○所述，金蜜蜂公司已有一段時日未給
    付利息，且已積欠本金甚鉅，顯示金蜜蜂公司財務狀況已出
    現問題，則己○○、辛○○與金蜜蜂公司間果有所述之借款
    債權債務關係存在，按理其等唯恐債權不保，應會即時採取
    有效保全債權之方法，然其等竟遲至與被上訴人向金蜜蜂公
    司催討債務之極為相近時期即90年6月間始另行尋求見證人
    甲○○結算債務（又約定90年8月間為清償期）並設定抵押
    權登記，其結算債務、設定抵押權登記之時機實屬可疑。
  (三)金蜜蜂公司於90年6月間分別書立借據並就系爭土地設定抵
    押權予己○○、辛○○後，並未依借據所載於90年8月18日
    、同年8月26日一次清償積欠之本息，則斯時己○○、辛○
    ○何以未採取任何實現債權之行為，反而遲至94年9月9日始
    於系爭執行事件中聲明參與分配，實與常理不符。又己○○
    、辛○○之債權係分屬不同之債權人，然其二人參與分配時
    ，不但聲請時間相同（彰化地院收狀時間均為94年9月9日12
    時；收文字號分別為296、297號），且所用書狀形式、格式
    、用語均完全一致，有民事聲明參與分配狀影本二份可憑，
    顯示該二份書狀出自同一人所為，己○○、辛○○應係串聯
    一致行動，此與一般執行債權人唯恐他人債權排擠自己受償
    債權額而單獨行動之情形有別。況依系爭分配表所示，己○
    ○係全額受償916萬1644元（含全部本金、利息、違約金）
    ，惟其於收受系爭分配表後，竟於95年1月20日向彰化地院
    民事執行處具狀陳明辛○○受償結果損失過大，自願僅收回
    本金500萬元，其餘416萬1644元利息暨違約金願意放棄改分
    配予辛○○，致其自己必須再多負擔416萬1644元以繳清承
    受系爭土地拍定價款。己○○雖辯陳：因拍定系爭253號土
    地，而該地未能面臨道路，須通過前面之辛○○所有同段
    245-2號土地，為此二人協議，辛○○將245-2號土地移轉伊
    ，伊同意減少分配，提出協議書為證（見本院一卷48頁），
    惟查辛○○所有坐落北斗鎮○○段245-2號土地面積僅29平
    方公尺，96年1月間公告土地現值為每平方公尺5400元（見
    本院一卷44頁），共計15萬6600元，其價值應僅數十萬元而
    未達百萬元之鉅，在己○○背負銀行貸款及無工作有賴三名
    子女扶養情況下（另參後述），顯悖常情。
  (四)己○○就伊並無直接匯款或直接轉帳予金蜜蜂公司一事，自
    承無訛（見本院二卷134頁背面）。己○○雖辯稱：伊主要
    是要幫助丁○○，因為伊欠丁○○很多情，自85年間以後借
    錢給金蜜蜂公司之部分款項係向銀行借貸，其向銀行借貸或
    為50萬元，或為100萬元，而其向銀行借貸部分必須每月向
    銀行繳納利息，然其轉借予金蜜蜂公司則未約定何時還款，
    亦未要求支付利息，僅表明有錢再還並以記帳方式為之，如
    此延續至90年5月底云云，惟已乖違常情；參稽己○○提出
    之存摺明細影本與金蜜蜂公司提出之記帳資料核對結果，記
    帳資料所載每次借入之日期、金額雖與己○○提出之存摺明
    細所載相符，然自上開存摺明細提領資料觀之（見原審卷41
    至46頁），己○○於其所稱領出款項借予金蜜蜂公司之前，
    或於該次當日，或於該數次之前數日均會存入或轉帳入相當
    之金額以供其支應，且其於提領所稱之借款後所餘平均餘額
    僅數萬元，資力尚非甚佳，不足以證明其領出之款項確係借
    予金蜜蜂公司。且既能以轉帳方式存入款項，自可以相同方
    式轉帳入金蜜蜂公司帳戶內，何需每次大費周章提領現金交
    付？證人張黃芳蘭雖證稱：金蜜蜂公司有向伊妹己○○借款
    云云，惟張黃芳蘭係金蜜蜂公司法定代理人丁○○之配偶，
    且係金蜜蜂公司向被上訴人借款之連帶保證人，其與本件訴
    訟具有重要之利害關係，衡酌上開諸多不合常情之處，所證
    自難遽信。參據證人庚○○證稱：「我父母約於民國70年我
    唸國小1、2年級我7、8歲的時候離婚的。... 父母離婚後，
    我母親除了從事家庭代工外另有親友的資助或是向親友借錢
    ，作為生活費之用」、「從我國小3年級左右開始我母親有
    兼差送報，一直持續到85、86年。我母親除了做代工以外就
    是兼差送報，除了這兩份工作外我母親沒有其他的經濟來源
    。85、86年之後，我母親沒有在工作，家中經濟來源就是我
    們三個兄弟姊妹，我的工作所得約2萬多元，我全數都交給
    我母親。我妹妹唸專科時也有在打工，因為當時我在當兵，
    我妹妹在台南唸書，我不知道她打工賺多少錢，我弟弟在雲
    林讀書他打工賺多少錢我也不清楚。我弟妹打工賺的錢也交
    給媽媽」等語（見本院一卷72、73頁）；參諸證人戊○○證
    稱：「72年以前己○○就在送報，72年以後我接辦，己○○
    仍然為我送報，我是己○○的老闆，己○○一直送報到91年
    1月1日為止。... 己○○的薪水大約每月都在3萬5千元左右
    有時多些、有時少些」等語（見本院二卷48頁），縱使己○
    ○確實送報直至91年1月1日，且送報期間每月薪資約3萬5千
    元，然僅憑單親媽媽一己勞力打拼，要負擔一家四口生活開
    銷所需委實不易，離婚早期子女年幼，需仰賴親友資助或借
    錢度過，之後經濟拮据情況稍有改善，惟仍須倚靠三子女半
    工半讀打工補貼家用維持生計，衡諸常情，實難大有能力幾
    萬元、甚至幾十萬元未約定清償期限陸續借貸予丁○○夫婦
    數年。另觀華南商業銀行員林分行函覆稱：己○○於85年7
    月27日、同年8月21日、同年10月4日、86年1月29日、86年2
    月12日、86年2月24日、86年6月30日依序向該分行借貸50萬
    元、30萬元、20萬元、60萬元、10萬元、30萬元及100萬元
    （見本院二卷98、117頁）。己○○固向該分行共計借貸300
    萬元，然己○○亦需支付每月利息，對僅憑勞力工作賺取薪
    資之單親媽媽亦係一大負擔。殆見己○○謂自85年間以後即
    借錢給金蜜蜂公司，且未約定何時還款，金額高達510萬元
    之多，不免有違常情。參以己○○與金蜜蜂公司於90年6月
    間所書立上開借據約定條款載明借款期間自90年6月18日至
    90年8月18日，及「其他約定：債權人應於90年6月19日全數
    交付借款」等字，觀其文義，借款期間僅短短兩個月，而己
    ○○尚未交付全數借款予金蜜蜂公司，金蜜蜂公司法定代理
    人丁○○、己○○及證人甲○○雖均陳稱係舊借款債務新借
    ，惟未於上開借據記載明確，亦與上開借據文義不符，自難
    採信。
  (五)金蜜蜂公司法定代理人丁○○經原審隔離訊問結果，就金蜜
    蜂公司向辛○○借貸之期間、繳息情形等情形陳稱：「74年
    開始，期間有借有還，借到89年底借到740萬元，期間有一
    直繳利息至90年底，以後就沒有再給辛○○利息，但是有開
    立借據當作利息」等語（見原審卷220頁），嗣改稱：「（
    問：90年6月開新借據以後有無再付利息？）90年1月至6月
    實際上亦未付利息，係開借據當利息，90年6月以後就沒有
    再開借據之利息」等語（見原審卷220頁），與同日於原審
    到場之辛○○陳述：73或74年開始借，期間有借有還，本金
    借到90年3月間，利息自90年1月份起開始未繳，89年底之利
    息算是付清，因為有滾到本金內等語（見原審卷220、221頁
    ），明顯不符。證人甲○○雖證稱：「我是從60幾年就替金
    蜜蜂公司記帳，有1、2次我至金蜜蜂公司中正分店拿資料時
    ，看見辛○○有拿錢給該公司法定代理人丁○○，拿錢的用
    途做什麼我不知道，我在之前不知道他們之間的債權債務關
    係，期間丁○○有拿資料要給我記公司內帳，當時上面有寫
    向辛○○借錢，我沒有問，... 我不是他們之間借錢的見證
    人」、「借據是我打的... 實際上他們之間什麼時候借錢，
    借多少錢我不知道」、「（丁○○與辛○○寫借據時是否到
    你事務所對帳？）是到我那邊對帳」等語（見原審卷218、
    219頁），證人甲○○或不知悉辛○○交付之款項用途、數
    額為何，或僅係從自稱有借貸關係存在之金蜜蜂公司法定代
    理人丁○○之陳述而提供場所供彼等對帳並代為書寫新借據
    內容，辛○○與金蜜蜂公司間是否存在消費借貸關係其並不
    清楚，而證人甲○○自60幾年間即擔任金蜜蜂公司之記帳士
    ，金蜜蜂公司法定代理人丁○○與辛○○均陳稱自73或74年
    起雙方開始借貸關係，期間有借也有還，苟辛○○與金蜜蜂
    公司間確實存在消費借貸關係，依證人甲○○證言，其為金
    蜜蜂公司管理內帳，73或74年起與辛○○間何時借貸及何時
    清償，理應記載清清楚楚，用途、數額亦應明白記載，何以
    毫無印象，無法逐一說明？顯有悖於常情。是證人甲○○所
    述看到2次辛○○拿錢給丁○○，惟無從知悉拿錢之實際用
    途為何，自難據為有利辛○○與金蜜蜂公司之認定，而證人
    甲○○所提89年度分類帳（見原審卷246至252頁）與事實是
    否相符，即屬有疑。雖證人癸○○於本院證稱：「在89年接
    近年底的時候，辛○○打電話給我說，金蜜蜂公司要向他借
    錢叫我把錢直接匯給金蜜蜂公司，我在89年12月29日從世華
    銀行匯款100萬新台幣給金蜜蜂公司丁○○」等語，提出世
    華聯合商業銀行員林分行活期儲蓄存款戶名癸○○存摺影本
    一紙為證（見本院二卷25頁背面、28至32頁）；另金蜜蜂公
    司法定代理人丁○○提出台灣中小企業銀行戶名丁○○存摺
    影本一份，其中76年10月8日、76年10月12日及同日按序收
    到匯款120萬元、20萬元及1萬元，而丁○○之配偶張黃芳蘭
    台中市第一信用合作社帳戶於77年1月22日存入224萬元，有
    該社張黃芳蘭存摺、傳票及帳卡明細表影本佐參；暨辛○○
    所提出丁○○、張黃芳蘭帳戶之匯入款明細，尚表列張黃芳
    蘭員林農會帳戶於86年1月至同年3月間匯入款六筆共246萬
    5105元，加計上列五筆總計十一筆金額為711萬5105元及利
    息304萬4813元，合計本利1015萬9918元（分見本院二卷12
    至15及150頁、一卷211至213頁），惟均無法得知各該匯入
    款項來源確係來自辛○○。參諸卷附金蜜蜂公司85年度至89
    年度資產負債表流動負債項下，除載明銀行借款外，別無其
    他借款債務（見本院一卷145至149頁），則癸○○固於89年
    12月29日匯款100萬元予丁○○，然不論此款是否為癸○○
    代辛○○匯款予丁○○及其匯供丁○○個人私用與否，衡以
    上開丁○○、張黃芳蘭帳戶又非金蜜蜂公司名義開立，而金
    蜜蜂公司與丁○○個人顯然分屬不同人格，該款均難遽認為
    金蜜蜂公司所借。況前開匯入款明細表記載首三筆即自76年
    10月間起計息至90年6月26日止，已達十餘年，顯亙久遠，
    苟屬金蜜蜂公司借款不虛，則辛○○豈容金蜜蜂公司長期不
    予償付本息甚或支付利息並即書立確切債權憑證以維護一己
    權益！金蜜蜂公司雖辯以有內、外帳之別，此應由其舉證以
    實其說，否則自難為其有利之認定。參酌辛○○與金蜜蜂公
    司於90年6月間所書立上開借據約定條款載明借款期間自90
    年6月26日至90年8月26日，及「其他約定：債權人應於90年
    6月26日全數交付借款」等字，觀其文義，借款期間僅短短
    兩個月，而辛○○尚未交付全數借款予金蜜蜂公司，金蜜蜂
    公司法定代理人丁○○與辛○○雖均陳稱係舊借款債務新借
    ，惟未於上開借據記載明確，亦與上開借據文義不符，尚難
    憑信。
  (六)至證人甲○○雖於原審證稱：伊有1、2次看見辛○○拿錢給
    金蜜蜂公司法定代理人丁○○，於記帳期間，丁○○有拿資
    料給伊記載在公司內帳，當時上面有寫向辛○○借錢，90年
    6月間上訴人至伊處對帳時，辛○○有取出一張數額740萬元
    之本金借據、三張利息借據；伊有看過己○○拿錢交予金蜜
    蜂公司約1、2次，丁○○每個禮拜會向伊報內帳，伊知道渠
    等間有借貸關係，90年6月間上訴人至伊處對帳時，丁○○
    有攜帶其記載之帳冊云云，然己○○、辛○○與金蜜蜂公司
    於90年6月間書立之借據第6點其他約定條款係分別載明「債
    權人應於90年6月19日前全數交付借款」、「債權人應於90
    年6月26日全數交付借款」等字語，與上訴人及證人王耿狀
    所述該等借款係先前陸續借得之款項，於書立借據當日結算
    債務之情，其文義顯有不符。又證人甲○○就辛○○出借款
    項乙節同時亦證稱：伊不知道辛○○拿錢予丁○○之用途，
    伊不是渠等間借款之見證人，渠等間實際上何時借款、借款
    數額等，伊均不知悉等語，另就己○○出借款項乙節則係由
    丁○○處所得知（報內帳、提帳冊），則證人甲○○或不知
    悉辛○○交付之款項用途、數額為何，或僅係從自稱有借貸
    關係存在之金蜜蜂公司法定代理人丁○○、己○○、辛○○
    之陳述而提供場所供渠等對帳並代為書寫新借據內容，參酌
    上開諸多不合常理之情節，證人甲○○所述及所提89年度分
    類帳，要難謂與事實相符。況參諸金蜜蜂公司當時向被上訴
    人借貸時所提出之85年度至89年度資產負債表所載，有關流
    動負債部分均僅載明向銀行借款外，別無其他借款債務，此
    有各該年度資產負債表影本足稽，亦如上述，益徵證人甲○
    ○就此所證及所提分類帳尚不足據為有利上訴人之認定。
  (七)基上各情，上訴人所舉證據尚難證明己○○、辛○○與金蜜
    蜂公司間分別存有500萬元、800萬元消費借貸之債權關係。
    被上訴人迭陳上訴人所辯己○○、辛○○各與金蜜蜂公司間
    存在借款之債權關係為不足採，非不可信。堪認被上訴人主
    張己○○、辛○○聲明參與分配之抵押債權不存在，應非無
    據。
九綜上所述，被上訴人主張己○○、辛○○聲明參與分配之抵押
  債權不存在之事實，尚屬可信。上訴人所辯，委無足取。從而
  ，被上訴人依強制執行法第41條第1項前段規定為先位聲明，
  請求將系爭分配表所列次序5己○○、次序6辛○○聲明參與分
  配之抵押債權剔除，不列入分配，並將己○○、辛○○受分配
  金額改分配予伊，應予准許。原審分別為上訴人敗訴之判決，
  並無不合。上訴論旨，指摘原判決不當，求予廢棄，非有理由
  。又上訴人先位聲明既有理由，則其備位聲明即無庸論究、諭
  知准駁，併予說明。
十本件事證已臻明確，兩造其餘攻擊防禦方法及舉證，核與判決
  結果不生影響，不另逐一論列，併此敘明。
據上論結，本件上訴為無理由。依民事訴訟法第449條第1項、第
78條、第85條第1項，判決如主文。
中    華    民    國    97    年    3     月    12    日
                  民事第一庭    審判長法  官  吳火川
                                      法  官  饒鴻鵬
                                      法  官  簡清忠
以上正本係照原本作成。
如對本判決上訴，須於收受判決送達後二十日內向本院提出上訴
書狀，其未表明上訴理由者，應於提出上訴後二十日內向本院提
出上訴理由書（須按他造人數附具繕本）。
上訴時應提出委任律師為訴訟代理人之委任狀。具有民事訴訟法
第四百六十六條之一第一項但書或第二項之情形為訴訟代理人者
，另應附具律師及格證書及釋明委任人與受任人有該條項所定關
係之釋明文書影本。
                                      書記官  鄧智惠
中    華    民    國    97    年    3     月    17    日
                                                      Ａ
附表：（被上訴人之聲明）
  (一)先位聲明：系爭分配表所列次序5被告（即上訴人）己○○
    及次序6被告（即上訴人）辛○○之債權金額、分配金額及
    不足額均應更正為0元；次序7原告（即被上訴人）債權金額
    應加列利息182萬3253元及違約金152萬0152元，債權合計
    1580萬4955元，分配金額更正為1019萬4367元，不足額更正
    為561萬0588元。嗣更正為：系爭分配表所列次序5被告（即
    上訴人）己○○及次序6被告（即上訴人）辛○○聲明參與
    分配之抵押債權應予剔除，不列入分配，並將其受分配數額
    改分配予原告（即被上訴人）。
  (二)備位聲明：
    (1)被告（即上訴人）己○○與被告（即上訴人）金蜜蜂公司
      間於90年6月18日就系爭土地所為擔保權利金額500萬元之
      抵押權設定契約及被告（即上訴人）辛○○與被告（即上
      訴人）金蜜蜂公司間於同年月27日就系爭土地所為擔保權
      利金額800萬元之抵押權設定契約，均應予撤銷。
    (2)系爭分配表所列次序5被告（即上訴人）己○○及次序6被
      告（即上訴人）辛○○之債權均應予剔除；次序7原告（
      即被上訴人）債權金額應加列利息182萬3253元及違約金
      152萬0152元，債權合計1580萬4955元，分配金額更正為
      1019萬4367元，不足額更正為561萬0588元。


司法院資訊處製作；財團法人民間司法改革基金會備份。
